臺灣臺北地方法院刑事判決　　　　　　　　　　　　　　　九十年度訴字第五七號
　　公　訴　人　臺灣臺北地方法院檢察署檢察官
　　被　　　告　甲○○
　　選任辯護人　石麗卿
右列被告因偽造文書案件，經檢察官提起公訴（八十九年度偵字第二一四七六號），
本院判決如左：
    主  文
甲○○無罪。
    理  由
一、公訴意旨略以：被告甲○○明知自稱為「陳致明」之成年男子與孫桂雲間有財務
    糾紛，竟與「陳致明」者共同基於偽造文書之概括犯意，連續於民國八十二年二
    月一日、同年三月三日在第一商業銀行萬華分行，同年五月四日在華南商業銀行
    康定路辦事處，於上開銀行之款申請書代收入傳票上「款人」欄處，偽填「
    林尚豪」名字，先後寄新臺幣（下同）四萬零五百二十元、四萬一千元、四萬
    一千一百元予孫桂雲在亞太商業銀行臺北分行第0000000000000號
    活期儲蓄帳戶內，足生損害於第一、華南商業銀行對款業務管理之正確性及孫
    桂雲、林尚豪之權益，因認被告涉犯刑法第二百十六條、第二百十條之行使偽造
    私文書罪嫌等語。
二、按犯罪事實應依證據認定之，無證據不得推定其犯罪事實。不能證明被告犯罪或
    其行為不罰者，應諭知無罪之判決，刑事訴訟法第一百五十四條、第三百零一條
    第一項定有明文。本件公訴人認被告涉犯刑法第二百十六條、第二百十條之行使
    偽造私文書罪嫌，無非係以被告坦承八十二年二月一日以「林尚豪」名義寄四
    萬零五百二十元予孫桂雲之款申請人代收入傳票為其填寫款，並自承並不認
    識「林尚豪」等情，又被告行使偽造文書之事實業據前案（臺灣高等法院八十九
    年度上更二字第五四四號偽造有價證券案）之告訴人孫桂雲指訴歷歷，在本件中
    ，被告仍無法提出受「陳致明」委託款之事證，且上開三次匯款單上偽簽之「
    林尚豪」則與前案告訴人指述被告詐騙九百萬元佯稱投資「林商號木業有限公司
    」（下稱林商業公司）之「林商號」讀音相諧近，應係被告刻意不用自己名字而
    偽以他名字在銀行寄單上與孫桂雲來往，以免日後遭來金錢訴訟不利紛擾，而
    被告已坦承第一次款由其自己親自為之，其他二次款單上字跡雖與第一次明
    顯不同，但三次款銀行中有二次相同，其他一次與另二次皆屬有關之萬華地區
    之華南銀行康定路辦事處寄，依常情判斷，則應係被告委託不知情之他人代為
    之，核與前案告訴人孫桂雲在該署偵查中述稱：上開三次款金額，係被告騙走
    九百萬元後佯寄每月利息或利潤，以取信伊等情節相符為據。惟訊據被告固不否
    認八十二年二月一日以「林尚豪」名義匯款予孫桂雲之事實，然堅詞否認有上開
    犯行，辯稱伊於八十二年二月一日係受「陳致明」委託款，陳致明交給伊錢及
    一個單子，委託伊照單子上面填寫後款，斯時伊僅係單純居間介紹孫桂雲向「
    陳致明」投資，伊與孫桂雲之間，實無任何金錢糾葛可言，公訴人認伊於上開第
    一次款時，未使用伊本人之姓名係為避免日後招來金錢訴訟之不利紛擾，顯係
    推測之詞。又伊以「林尚豪」名義款時，除款人姓名與事實不符外，其款
    單之內容均屬真實，則伊此項行為，對於公共信用及社會交往之安全，尚無發生
    妨害之可能，而銀行款單款人欄填寫之姓名，僅在識別款人為何人，以便
    款人持向銀行查詢、更正、退之用，茲伊為該項款金額之實際出者，則
    對於款名義人「林尚豪」其人，抑或收受該項款之受益人孫桂雲而言，均無
    足生損害之可言，是該文書登載之款人形式上雖有不實，而實質上殊無足生損
    害之虞，從而，伊之所為，要難令負偽造私文書之刑事責任等語。
三、經查：
  （一）孫桂雲於八十二年十一月間以被告明知其並未任職弘景開發建設有限公司（
        下稱景弘公司），且其與太平洋股份有限公司（下稱太平洋公司）及林商號
        公司均毫無關係，亦明知實際上並無各該公司存在，竟於八十一年一月間經
        婚姻介紹所認識伊後，獲悉伊喪偶甚久，乃向伊詐稱其任職景弘公司，並出
        示名片以取信伊，又藉故向伊借款二十萬元，並於同年五月償還五萬元，餘
        款則簽發十五萬元之本票，藉以增強伊之信任後，即慫恿伊變賣其坐落在臺
        北市○○○路○段一０一巷十三號之四房屋及土地，得款九百六十萬元。被
        告見有機可趁，遂向伊詐稱其與太平洋公司及林商號股東熟識，可幫助伊投
        資，使伊陷於錯誤而交付被告四百萬元投資林商號公司，二百萬元投資太平
        洋公司，被告則偽造各該公司之同額本票交付伊以取信伊，足生損害於太平
        洋等公司，詎被告得手後即避不見面，伊始知受騙為由，向臺灣臺北地方法
        院檢察署提出告訴，並經該署以被告涉犯刑法第三百三十九條第一項之詐欺
        取財、第二百零一條第一項、第二項之偽造有價證券罪嫌提起公訴，嗣迭經
        本院、臺灣高等法院、最高法院審理後判決被告無罪確定一節，有臺灣臺北
        地方法院檢察署八十二年度偵字第二六九九六號、八十四年度偵緝字第一四
        一號偵查卷、本院八十四年度訴字第一０三五號刑事卷、臺灣高等法院八十
        四年度上訴字第六四００號、八十七年度上更（一）字第一一九號、八十九
        年度上更（二）字第五四四號、最高法院八十七年度台上字第六四二號、八
        十九年度台上字第三一二二號、八十九年度台上字第五七一三號刑事卷可參
        。
  （二）而觀之臺灣等法院八十九年度上更（二）字第五四四號刑事判決內容，於理
        由四（二）、（三）、（四）部分記載『被告自始堅稱其僅單純居間介紹孫
        桂雲向「陳致明」投資云云，尚非無據，應堪採信』、『告訴人孫桂雲前後
        供詞不一，已有瑕疵，又復觀全卷，亦無確實事證足供證明告訴人投資資金
        曾流入被告戶頭之情節，自應為被告有利之認定』、『至「陳致明」者，經
        檢察官依據被告所陳報之「陳致明」住址即台北市○○○路○段五十六巷一
        號二樓之一查證及函調設籍資料結果，並無「陳致明」其人，有台北市中山
        區戶政事務所八十三年四月十一日北市中戶一字第六三七四號函一份附於偵
        查卷內可憑；再原審法院函調各縣市警察局提供之「陳致明」口卡片及入出
        境管理局名為「陳致明」者之出入境紀錄及出入境資料（參原審卷第二十九
        至六十九頁），並經傳喚特徵較為近似之同姓名者到庭，被告亦未能指認其
        人（參原審卷，第一一九頁），雖令人起疑。惟被告自始即堅稱確有「陳致
        明」其人，並提出「陳致明」寄自香港之信函為證，及有自稱「陳致明」者
        致函檢察官說明案情，而檢察官將上開二封信函上之筆跡與甲○○自書刑事
        辯狀之筆跡，經送請法務部調查局為筆跡鑑定，其鑑定結果則認定，上開二
        封署名「陳致明」信函筆跡相同，而與被告之筆跡不同，顯非被告自身偽造
        。而據告訴人於偵審中陳述，就「陳致明」存在與否之論證，尚有利於被告
        ，業如前述，則在「陳致明」積欠告訴人龐大債務未償，亦始終未主動與告
        訴人聯繫等情節觀之，自難期「陳致明」以真名示人並出庭應訊，本院亦不
        得僅以均未傳訊到「陳致明」遽稱被告虛構捏造，而為有罪之認定』等詞，
        已認定被告未虛構捏造「陳致明」之人，且被告僅係單純仲介孫桂雲向「陳
        致明」投資，並無詐欺取財或偽造太平洋公司、林商號公司名義本票取信孫
        桂雲等犯行。
  （三）是本件被告雖坦承八十二年二月一日以「林尚豪」名義款予孫桂雲一次，
        惟依其辯稱係「陳致明」委託其款等語，以前開確定判決認定確有「陳致
        明」之人而論，被告上開辯稱並非全然捏造無據，且斯時被告仲介孫桂雲向
        「陳致明」投資，「陳致明」與孫桂雲間有投資往來為被告所知悉，則被告
        應允「陳致明」款予孫桂雲，依社會通念，亦非全然與常理有違。至於被
        被告自承不認識「林尚豪」之人，所述受「陳致明」委託款時卻填寫不認
        識之「林尚豪」名字以「林尚豪」名義款等情，雖啟人疑竇，惟被告既未
        與孫桂雲間有何投資金錢往來，而八十二年二月至五月間，即前案孫桂雲提
        起告訴前，孫桂雲與「陳致明」間亦尚無財務糾紛，被告又如何明知「陳致
        明」與孫桂雲間有財務糾紛，而與「陳致明」有共同之犯意聯絡故意捏造「
        林尚豪」之名款予孫桂雲？公訴人既未舉證證明被告有上開犯罪之故意，
        則被告受「陳致明」委託卻未詳查「林尚豪」為何人，是否同意「陳致明」
        以其名義款，即逕依「陳致明」之指示而以「林尚豪」名義款，雖處事
        方式有疏失，然尚無法以之即遽認被告有偽造文書之犯罪故意或與「陳致明
        」有何犯意之聯絡及行為分擔。公訴人不論於起訴書中執以與前案已經判決
        確定認定被告無偽造本票取信孫桂雲及未詐欺取財等事實相反之事實，即前
        案告訴人孫桂雲之指述上開款金額係被告騙走九百萬元後佯寄每月利息或
        利潤，以取信伊等詞，暨「林尚豪」與「林商號」讀音相諧近，而推論被告
        刻意不用自己名字而偽以他人名字在銀行寄單上與孫桂雲來往，以免日後
        往來金錢訴訟不利紛擾，並以三次款之款銀行有二次相同，一次則屬有
        關之萬華地區寄，而推斷另二次顯非被告親筆書寫之款單亦為被告委託
        他人代為；或在本院審理中補充更正起訴事實為被告明知「陳致明」與孫桂
        雲有財務糾紛，竟與「陳致明」共同基於偽造文書之犯意聯絡，先後三次故
        意捏造「林尚豪」名義款予孫桂雲云云，均屬憶測之詞，尚非可採。
四、綜上所述，本件並無任何證據足資證明被告有偽造文書之犯意，尚難論以被告刑
    法第二百十六條、第二百十條行使偽造私文書罪。此外，復查無其他積極證據足
    以證明被告有公訴人所指之上開犯行，即屬不能證明被告犯罪，應為無罪判決之
    諭知。
據上論斷，應依刑事訴訟法第三百零一條第一項，判決如主文。
本案經檢察官林淑玲到庭執行職務
中    華    民    國      九十一      年      一    月      三          日
                                      臺灣臺北地方法院刑事第八庭
                                          法  官  鄭  佾  瑩
右正本證明與原本無異。
如不服本判決，應於判決送達後十日內向本院提出上訴狀(應抄附繕本)。告訴人
或被害人如對於本判決不服者，應具備理由請求檢察官上訴，其上訴期間之計算
係以檢察官收受判決正本之日期為準。
                                          書記官  何  適  熹
中    華    民    國      九十一      年       一   月       九        日
